【裁判字號】    95,上訴,2001
【裁判日期】    950914
【裁判案由】    妨害自由等
【裁判全文】
臺灣高等法院刑事判決                95年度上訴字第2001號
上  訴  人  臺灣臺北地方法院檢察署檢察官
被      告  甲○○
選任辯護人  洪榮彬  律師
            吳尚昆  律師
            劉正穆  律師
被      告  丙○○
上列上訴人因妨害自由等案件，不服臺灣臺北地方法院95年度訴
字第111號，中華民國95年4月28日第一審判決（起訴案號：臺灣
臺北地方法院檢察署93年度偵字第19509 號），提起上訴，本院
判決如下：
    主  文
上訴駁回。
    理  由
一、公訴意旨略以：被告丙○○、甲○○為使乙○○負擔丙○○
    因交通違規經警取締所科之罰鍰，竟共同基於恐嚇取財、妨
    害自由之犯意聯絡，於民國九十三年九月十八日下午二時許
    ，共同駕車至臺北市○○區○○路二段、永安街二十二巷口
    乙○○住處附近，以球棒作勢揮打乙○○之強暴手段，強迫
    乙○○上車，剝奪其行動自由，並將乙○○載至臺北縣土城
    市○○路附近山區；二人並以：「如不簽下本票，不斷手、
    斷腳，也要住院…，簽了不會有事，山上才不會多一具無名
    屍」等語恐嚇乙○○，使其心生畏懼，應丙○○、甲○○之
    要求簽下本票三紙計新臺幣（下同）十三萬元及切結書一紙
    後，丙○○、甲○○二人始將乙○○載至臺灣板橋地方法院
    附近釋放，嗣經乙○○報警而循線查悉上情。因認被告二人
    共同涉有刑法第三百零二條第一項之妨害自由罪同法第三百
    四十六條第一項之恐嚇取財罪嫌云云。
二、按犯罪事實應依證據認定之，無證據不得認定犯罪事實；如
    不能證明被告犯罪者，應諭知無罪之判決，刑事訴訟法第一
    百五十四條第二項、第三百零一條第一項分別定有明文。次
    按認定不利於被告之事實，須依積極證據，茍積極之證據本
    身存有瑕疵而不足為不利於被告事實之認定，即應為有利於
    被告之認定，更不必有何有利之證據，而此用以證明犯罪事
    實之證據，猶須於通常一般人均不至於有所懷疑，堪予確信
    其已臻真實者，始得據以為有罪之認定，倘其證明尚未達到
    此一程度，而有合理性之懷疑存在，致使無從為有罪之確信
    時，即應為無罪之判決，此有最高法院八十二年度臺上字第
    一六三號判決、七十六年臺上字第四九八六號、三十年上字
    第八一六號等判例意旨可資參照。另按檢察官就被告犯罪事
    實，應負舉證責任，並指出證明之方法，刑事訴訟法第一百
    六十一條第一項定有明文，亦即檢察官就被告之犯罪事實應
    負實質之舉證責任，以貫徹無罪推定原則。而認定犯罪事實
    所憑之證據，雖不以直接證據為限，間接證據亦包括在內，
    然而無論直接或間接證據，其為訴訟上之證明，須於通常一
    般之人均不致有所懷疑，而得確信其為真實之程度者，始得
    據為有罪之認定，倘其證明尚未達到此一程度，而有合理之
    懷疑存在時，即應為有利於被告之認定，更不必有何有利之
    證據，最高法院三十年度上字第八一六號、七十六年度台上
    字第四九八六號判例可資參考。
三、公訴人認被告等共同涉有上開妨害自由等犯行，無非係以告
    訴人乙○○於警詢、偵查中之指述、證人徐順達之證詞及卷
    附之本票三紙、切結書及通聯記錄各一份及現場相片五幀等
    為主要論據。訊據被告甲○○、丙○○則均堅詞否認有何上
    揭犯行，被告甲○○辯稱：九十三年九月十八日當天伊人不
    舒服都在家，沒有跟丙○○去押告訴人上車並將其押到土城
    山區，告訴人如何簽下本票及切結書，伊不知情等語。被告
    丙○○則辯稱：九十三年九月十八日下午兩點伊沒有到木新
    路、永安街口，也沒有將告訴人乙○○帶到土城市○○路山
    區，並跟他說不簽下本票，不斷手斷腳也要住院等語，告訴
    人簽的三紙本票及切結書是伊要求的沒錯，是他心甘情願的
    ，告訴人要求伊處理地下錢莊的事情，他不願意處理，是告
    訴人叫伊去向地下錢莊借錢來繳紅單，所以他才會同意簽本
    票等語。
四、經查：
  (一)被告丙○○於九十三年七月間某日，因駕車搭載告訴人乙○○返家，行經國道三號高速公路中和交流道時，為警攔停實
    施呼氣酒精濃度測試後，即制單舉發其酒醉駕車並罰款六萬
    元，被告丙○○遂要求告訴人需負擔上開六萬元罰鍰，被告
    丙○○並向地下錢莊借貸用以繳交上開罰金，嗣於九十三年
    九月十八日下午某時許，在台北縣土城市○○○○道附近某
    處，被告丙○○要求告訴人乙○○需負擔前揭積欠地下錢莊
    之借款及全部利息共計十三萬元，告訴人乃簽發發票日均為
    九十三年八月十八日、票號ＷＧ0000000號至000
    0000號、票面金額各為三萬元、五萬元、五萬元之本票
    三紙及切結書一份交予被告丙○○收執乙節，業據被告丙○○於警詢及原院審理中供承不諱（見偵查卷第十六頁及原審
    卷第三三頁），核與證人乙○○到庭證述相符（見原審卷第
    六三至六四頁），並有扣案之上揭本票三紙及切結書在卷可
    稽（見偵查卷第二五至二六頁），此部分事實，固殆無疑義
    ，然本件尚應審究者，乃被告丙○○、甲○○是否有共同以
    恐嚇或妨害自由之手段，致告訴人心生畏懼，不得已而簽立
    前揭本票及切結書。
  (二)查公訴人雖引用告訴人乙○○之證詞作為認定被告二人犯罪
    之不利證據，然告訴人乙○○於本院審理中之證述，有以下
    諸多瑕疵，而難以遽信為真：
  (1)告訴人乙○○最初係於九十三年九月三十日向警方提出本案
    之告訴，惟其於警詢供述本案遭妨害自由之時間係於「九十
    三年九月二十五日」（見偵查卷第十九、二十頁），後經查
    證應為九十三年九月十八日，然稽之九十三年九月二十五日
    距離同年月三十日僅五日之久，告訴人乙○○焉有就五日前
    所發生之重要事件記憶錯誤之理，告訴人乙○○何以於告訴
    之初即為與事實不符之陳述，除了時間之外，其他所陳之事
    件歷程究否屬實，即令人存疑。
  (2)關於被告如何約告訴人碰面之經過，告訴人乙○○於原審多
    次指陳案發當日係於上午與被告二人見面，且係由被告丙○○或甲○○先以電話與之相約云云（見原審卷第六四頁），
    惟稽之告訴人所使用之0000000000號行動電話，
    於九十三年九月十八日凌晨零時起至下午二時十四分止，均
    無與被告丙○○或甲○○之任何電話通聯紀錄，有臺灣大哥
    大股份有限公司行動電話雙向通聯資料查詢表一份在卷為憑
    （見偵查卷第七二頁），告訴人此部分所陳已與事實不符，
    且於辯護人詰問告訴人：「九月十八日當天凌晨一點二十九
    分至十四點十五分前，被告二人均未與你聯絡，被告是如何
    打電話給你？」並提示前揭雙向通聯紀錄予告訴人觀看時，
    告訴人又改稱：被告二人並非當天打電話給我，是前天打電
    話給我，（後又改稱）當天也有打給我云云，嗣經辯護人要
    求告訴人乙○○具體指出案發當天被告係以何通電話與之聯
    絡時，告訴人則證稱：我是凌晨一點二十九分這通接到他們
    的電話，當時他們打電話過來時，我正在送報紙，所以沒有
    講，只有聽到語音留言云云，而於檢察官再行追問被告當日
    係如何以凌晨一點二十九分之電話與告訴人聯絡時，告訴人
    則證稱：當時我人在送報紙，這個電話沒接到，後來我用公
    用電話回撥沒有人接，我就用手機去聽語音信箱有無簡訊、
    留言云云（見原審卷第七六頁背面至第七七頁），惟參諸前
    開告訴人於九十三年九月十八日凌晨一點二十九分之通聯紀
    錄（見偵查卷第七二頁），其上係記載由00000000
    00號行動電話於上揭時間發送一通簡訊至告訴人前述行動
    電話，尚非被告丙○○所使用之0000000000號行
    動電話所發送，且其通話類型為「簡訊」，並非告訴人所指
    之語言留言，是告訴人上開所述，顯係臨訟編造之詞，不足
    採信，自難認被告丙○○、甲○○有於告訴人所證稱之時間
    與之相約見面之事實。
  (3)關於被告如何對告訴人施強制力以妨害自由之經過，告訴人
    乙○○於原審審理中結證稱：九月十八日當天上午，還沒到
    中午，被告丙○○或甲○○先以電話與我聯絡，一開始約在
    土城加油站，後來我說人不舒服，改約在木新路二段，碰面
    之後，被告二人要我上車，我跟他們說我人不舒服，甲○○
    說土城的兄弟在找我，…，到了土城山上，我們下車之後，
    甲○○就告訴丙○○棒球棍就放在那裡，並叫丙○○開車門
    拿棒球棍給我看，…，（檢察官問：當時你為何要上車？）
    因為兩天前被告二人曾經打電話跟我說如果不處理就要危及
    我的家人，所以我才上車云云（見原審卷第六四、六五頁）
    ，惟其後又改稱：（辯護人問被告如何強押你上車？）他們
    在我上車前有拿出鋁棒，開車門要我上車，說上車後就知道
    了云云（見原審卷第七六頁背面），且於警詢中指稱：當時
    大胖（指丙○○）與甲○○均在車上，並舉起球棒要我上車
    ，我並沒有看清楚是誰拿球棒，因為害怕他們會打我，所以
    上車云云（參見偵查卷第十九頁背面），是告訴人對其係因
    被告甲○○、丙○○於案發前兩日曾以言語對其為惡害通知
    ，抑或因於案發當日被告二人手持球棒，其心生畏懼，方同
    意上車乙情；及被告二人究係於告訴人上車前即持球棒對其
    恐嚇，或係渠等至土城山上後方持球棒要脅等節，其前後指
    述已有未合，而屬可疑。
  (4)關於告訴人如何遭被告妨害自由到土城山上之經過，告訴人
    於九十三年十二月九日偵查中證稱：我在住處附近遭被告二
    人載上車，最後就到了臺北縣土城山上，被告怎麼繞的，我
    不知道云云（參見偵查卷第五六頁），惟其後於九十四年三
    月二十五日竟能提出遭被二人告夾持上、下山之明確路線圖
    各一份（見偵續字第八七號卷第三二至三三頁），此已有可
    疑。再者，依據告訴人所繪製之上揭路線圖所示，被告二人
    當日係駕駛汽車自臺北縣土城市○○路沿同縣市○○路、清
    水路方向行駛，於同日下午四時三十分許，駛至臺北縣土城
    市○○路上之某農舍附近下車云云（見偵續字第八七號卷第
    二一至三一頁刑事告訴狀），且告訴人於原審證稱：我到山
    上的時候，看他車內的時間是下午兩點多到三點云云（見原
    審卷第六五頁），然告訴人行動電話雙向通聯紀錄顯示（告
    訴人自承當日隨身攜帶手機）：告訴人於當日下午二時十二
    分、下午二時十四分至二時十五分、下午二時三十五分至二
    時四十六分、下午三時一分、下午三時十八分至三十四分之
    手機發、受話基地台位置分別係在臺北市○○區○○路三段
    、臺北市○○區○○路四段、臺北縣永和市○○路○段、臺
    北市文山區○○○路○段、臺北縣新店市等地，均有未合，
    而告訴人於同日下午四時二十分、及同日四時二十二分之手
    機發話基地台位置雖係於臺北縣土城市○○街、及臺北縣土
    城市○○路○段等地（見偵查卷第七三頁），惟臺北縣土城
    市○○街及臺北縣土城市○○路○段與告訴人所指遭強押之
    同縣市○○路間相距甚遠，亦有被告選任辯護人所提出之土
    城市地圖一紙附卷可稽（參見原審卷第四五、四六頁），苟
    告訴人當時確在臺北縣土城市○○路附近，當無可能以前開
    臺北縣土城市○○街及臺北縣土城市○○路○段之基地台發
    話甚明，益徵告訴人所為上開指述均屬杜撰之詞，尚難遽信
    為真。
  (5)告訴人雖指稱其於九十三年九月十八日上午某時許起至同日
    晚間六時三十六許，遭被告二人限制其行動自由云云（見原
    審卷第七五頁），然參諸告訴人於當日下午四時二十分及四
    時二十二分許，尚有撥打被告丙○○所使用之000000
    0000號行動電話，並與之通話七秒及十九秒乙節，有前
    揭卷附之雙向通聯資料查詢表可參（見偵查卷第七三頁），
    而告訴人於檢察官詰問其是否有撥打上開電話與被告丙○○
    時，告訴人乙○○先證稱：當天我打手機出去時，手機因操
    作錯誤，而誤撥丙○○之手機云云，旋又改稱：這兩通電話
    均有跟丙○○通話，因為他們說我很難找，我就試撥給被告
    看云云（見原審卷第七四頁背面），嗣又稱：我沒有在這兩
    通電話裡講話，因為人就在旁邊，當時丙○○之手機有響云
    云（見原審卷第七五頁背面），其後於檢察官詰問告訴人：
    「當時丙○○手機基地台位置在臺北縣土城市○○路，為何
    你稱撥打他的電話時，他的手機有響？」，告訴人又改稱：
    我試撥時，他們手機沒有響云云（見原審卷第七七頁背面）
    ，顯見告訴人就其於上開時間何以撥打電話予被告丙○○、
    及是否有與被告丙○○通話、當場被告丙○○之手機是否接
    通等各節，前後證詞反覆不一，佐以被告丙○○自承當日隨
    身攜帶使用之上揭行動電話，與告訴人於警詢中所指陳被告
    丙○○之手機號碼均相符（見偵查卷第二十頁），而被告丙○○上開電話於九十三年九月十八日下午四時二十分、及同
    日時二十二分之手機受話基地台位置均在臺北縣土城市○○
    路，有臺灣大哥大股份有限公司雙向通聯資料查詢表一份在
    卷為憑（見偵查卷第七九頁），核與告訴人同時間撥打電話
    與被告丙○○之基地台位置係於臺北縣土城市○○街、及臺
    北縣土城市○○路○段等地，亦有未合，再徵之被告丙○○
    於當日下午二時十五分、下午三時零一分許，亦曾以000
    0000000號行動電話撥打至告訴人上開手機，有前揭
    告訴人之通聯資料查詢表可參（見偵查卷第七二至七三頁）
    ，由此可徵於九十三年九月十八日下午二時十五分至同日下
    午四時二十二分止，被告丙○○並未如告訴人所言將之強押
    至臺北縣土城市山上某農舍附近，已甚為灼然。至告訴人所
    證稱：這些電話均是由女性打來的，一通說是飯店公關，說
    我很久沒去消費，另一通她說要找某人，我說不是就掛斷云
    云（見原審卷第七七頁背面），然其於距離案發時間較近之
    九十三年十二月九日偵查中已指稱：當日與何人通話我忘了
    云云（見偵查卷第五六頁），何以距離案發達一年餘之本院
    審理時，反能就上開通話內容指述明確，實屬可疑，顯係告
    訴人見其前揭證詞與卷附之雙向通聯資歷查詢表有諸多不符
    後又設詞編造者甚明。
  (6)被告丙○○既未於上揭時間強押告訴人至臺北縣土城市○○
    路附近之農舍，而被告丙○○供稱其當日下午三時許至被告
    甲○○住處聊天，並於同日下午三時三十四分許，借用被告
    甲○○所使用之0000000000號行動電話撥打予告
    訴人乙○○，當時被告甲○○手機之發話基地台位置係在臺
    北縣土城市○○路乙情，業據被告甲○○供述甚詳（見偵查
    卷第五六頁及原審卷第九二頁），且經證人丙○○結證屬實
    （見原審卷第九○頁），而證人丙○○此部分證詞，核與其
    所使用之0000000000號行動電話於前開時間之發
    話基地台位置均係在台北市○○路二０四號二樓處，有上揭
    通聯紀錄查詢表、及中華電信行動資料查詢表各一份附卷可
    參（見偵查卷第七九、八五頁），亦屬相符，是被告甲○○
    所辯當日下午三時許，其係與被告丙○○二人於臺北縣土城
    市○○路二一０號二樓住處見面，並非如告訴人所指將其強
    押至土城市○○路山上簽發本票及切結書乙節，應堪採信。
  (三)綜上，告訴人乙○○之證詞既有以上諸多瑕疵可指，而難採
    信，要難僅以告訴人填載本票及切結書之事實即遽認被告有
    妨害自由及恐嚇取財犯行。
五、檢察官上訴意旨略以：(一)違規酒駕違法之人為被告丙○○，
    告訴人只是搭車之人，且已給付三萬元予被告丙○○，實無
    再給付八萬元及利息四萬元之理，衡情若非告訴人遭妨害自
    由及恐嚇，為何會簽發本票及立切結書；(二)告訴人於原審作
    證之時距離案發業有時日，細節部分自會隨時間模糊，況且
    ，依告訴人當日手機基地台所示確有出現土城市○○路，縱
    時間有誤，無礙於出現土城青雲路之事實；(三)被告二人均有
    多支手機，且據告訴人證稱當日使用被告手機撥打給告訴人
    的是女姓，是原判決遽依被告手機通聯紀錄基地台位置論斷
    ，亦有違誤；(四)被告丙○○就當日行程陳述前後不符，被告
    所辯不可採等語。經查：
  (一)被告丙○○主觀上以搭載告訴人為由，要求告訴人給付積欠
    地下錢莊之借款及利息，確屬無據，告訴人主觀上蓋未必願
    意給付此筆款項，上訴意旨就此確合乎情理，惟告訴人何以
    簽發前揭本票及切結書，蓋有多項可能，尚難僅此即遽以推
    論告訴人上開簽發本票及切結書時，其行動自由曾受剝奪，
    或係因他人惡害之通知，不得已而為之。
  (二)告訴人所陳齟齬之處，多有非因為記憶模糊所致，例如告訴
    人於案發後未幾之警詢初詢內容，即多有與事實相違者，業
    據說明如上。再者，告訴人手機通聯記錄所示，當日十八時
    二十八分確有發話記錄，且基地台位置在土城市○○路，惟
    查該通電話乃告訴人發話予案外人徐順達使用之00000
    00000之行動電話，此不惟有通聯記錄在卷可稽，且據
    徐順達於偵查中陳明在卷，而斯時告訴人既可主動發話予徐
    順達，告訴人究竟是否處於妨害自由之中，即頗有可疑。
  (三)告訴人於原審雖證稱：當日下午三時一分接到（被告丙○○
    所有）0000000000電話是女子聲音云云（見原審
    卷第七四頁），惟告訴人同時證稱當日下午四時二十分、四
    時二十二分有撥打上揭門號予被告丙○○，且當時被告丙○○人在身邊，所以有聽到電話響（見原審卷第七四、七五頁
    ），如此，依告訴人所證被告丙○○所有之上揭電話，如何
    可能於下午三時一分係交由女子使用，而於下午四時二十分
    卻又係被告丙○○使用，且於此段被告丙○○又都在控制其
    行動自由中？據此，告訴人所證核與通聯紀錄不符之處，尚
    非上訴意旨「被告二人有多支電話，當日使用被告手機撥打
    給告訴人的是女姓」云云，所得釋疑。
  (四)綜上，本件依現存之證據資料，尚難認定被告丙○○、甲○○有公訴意旨所指以妨害自由或恐嚇等手段，強使告訴人簽
    發本票及切結書之犯行，本件既未有積極證據足認被告等確
    有公訴人所指妨害自由及恐嚇取財之犯行，縱被告所辯有不
    一致之處，惟亦難遽此認定被告犯罪，原審依調查證據之結
    果，斟酌全辯論意旨，認被告等犯罪不能證明，依法為無罪
    之諭知，經核並無不合。公訴人提起上訴指摘原判決違誤，
    為無理由，應予駁回。
據上論斷，應依刑事訴訟法第368條，判決如主文。
本案經檢察官鍾鳳玲到庭執行職務
中    華    民    國    95    年    9    月    14    日
                  刑事第十五庭  審判長法  官  吳昭瑩
                                      法  官  楊貴雄
                                      法  官  王梅英
以上正本證明與原本無異。
如不服本判決，應於收受送達後十日內向本院提出上訴書狀，其
未敘述上訴之理由者並得於提起上訴後十日內向本院補提理由書
（均須按他造當事人之人數附繕本）。
                                      書記官  李信穎
中    華    民    國    95    年    9     月    19    日


司法院資訊處製作；財團法人民間司法改革基金會備份。
